臺灣高等法院民事判決
111年度上字第253號
上  訴  人  謝和弦  
被 上訴 人  吳宗憲  

訴訟代理人  楊立行律師
            李文中律師
上列當事人間請求損害賠償等事件，上訴人對於中華民國110年1
2月30日臺灣士林地方法院第一審判決（110年度訴字第1384號）
提起上訴，本院於111年5月10日言詞辯論終結，判決如下：
    主      文
原判決關於命上訴人給付逾新臺幣壹拾伍萬元本息及該部分假執
行之宣告，暨訴訟費用（除確定部分外）之裁判均廢棄。
上開廢棄部分，被上訴人於第一審之訴駁回。
其餘上訴駁回。
第一（除確定部分外）、二審訴訟費用，由被上訴人負擔二分之
一，餘由上訴人負擔。
原判決主文第二項關於命上訴人刊登之貼文，應更正為如本判決
附件所示之判決要旨。
    事實及理由
被上訴人主張：上訴人為流行樂創作歌手，因不滿伊對訴外人
  即藝人高以翔於民國108年11月27日意外猝逝原因之評論，竟
  於同年12月21日在臺北市○○區○○路00○0號刺青店（店招：ENDL
  ESS TATTOO無盡紋身）內開啟不特定人可共見共聞之Facebook
  （下稱臉書）直播功能，以「吳宗憲…裝什麼臺灣大哥，（台
  語）假鬼假怪，你怎麼不說是韓國人把你的懶趴弄不見的，是
  韓國人害你沒有懶趴的」、「看見（台語）卒仔，臭卒仔，吳
  宗憲臭卒仔」、「…你他媽說是韓國害死他的，幹你娘勒」等
  語（下稱系爭言論）辱罵伊，而侵害伊名譽權，應賠償非財產
  上損害新臺幣（下同）100萬元等情。依民法第184條第1項前
  段、第195條第1項規定，求為命上訴人如數給付並加計自起訴
  狀繕本送達翌日起算之法定遲延利息，及在臉書「謝和弦R-ch
  ord（阿扣）」之粉絲專頁塗鴉牆（下稱系爭粉絲專頁）張貼
  如原判決附件所示之道歉啟事，並設為公開連續置頂3日之判
  決（原審判命上訴人給付30萬元本息，並依前揭方式張貼道歉
  啟事，駁回被上訴人其餘之請求，上訴人就其受敗訴判決部分
  不服，提起上訴；另被上訴人就其主張回復名譽之適當方法，
  於本院第二審程序補充或更正其事實上及法律上之陳述，改為
  請求上訴人依同一方式在系爭粉絲專頁張貼本件判決書全文3
  日（見本院卷第50頁），核未變更其訴訟標的，依民事訴訟法
  第256條規定應予准許）。答辯聲明：上訴駁回。
上訴人則以：伊固為系爭言論，然此係因被上訴人明知高以翔
  意外猝死，係因彼岸電視台之不當行為所致，卻因市場考量不
  敢發表正確之言論，反而戲謔、消費已過世之高以翔，不實貶
  抑其他國家，其言論是否適當，應屬可受公評之事項。又伊斯
  時適處躁鬱症發作之時期，縱系爭言論有攻訐或謾罵被上訴人
  之情事，亦難認伊有故意、過失，或被上訴人之名譽已因此受
  到貶損，且本件非財產上損害之請求，亦屬過高等語，資為抗
  辯。上訴聲明：㈠原判決不利於上訴人部分廢棄。㈡上開廢棄部
  分，被上訴人於第一審之訴駁回。
查上訴人為流行樂創作歌手，因不滿被上訴人對藝人高以翔於1
  08年11月間意外猝逝原因之評論，於前述時、地開啟不特定人
  均可共見共聞之臉書直播功能，並於直播過程中為系爭言論，
  嗣被上訴人就系爭言論提出刑事告訴，案經檢察官偵查後以上
  訴人涉犯公然侮辱罪嫌提起公訴，並經原法院110年度易字第5
  9號（下稱第59號）刑事判決予以論罪科刑，處拘役20日，並
  得易科罰金確定等情，為兩造所不爭執，並有前開刑案卷宗可
  稽（見本件外放刑事影印卷）。被上訴人主張：伊之名譽權因
  系爭言論受到嚴重侵害，上訴人應依侵權行為之法律關係，賠
  償伊所受非財產損害，及於系爭粉絲專頁張貼本件判決書全文
  ，並設為公開、連續置頂3日以為回復等語，為上訴人所否認
  ，並以前揭情詞置辯。爰審認如次：
㈠按因故意或過失，不法侵害他人之權利者，負損害賠償責任；
  不法侵害他人之身體、健康、名譽、自由、信用、隱私、貞操
  ，或不法侵害其他人格法益而情節重大者，被害人雖非財產
  上之損害，亦得請求賠償相當之金額，其名譽被侵害者，並得
  請求回復名譽之適當處分。民法第184條第1項前段、第195條
  第1項分別定有明文。又名譽為人格之社會評價，其有無受損
  害，應以社會上對個人評價是否貶損作為判斷之依據；言論自
  由則為人民之基本權利，有個人實現自我、促進民主政治、實
  現多元意見等多重功能，保障言論自由為促進多元社會正常發
  展，實現民主社會應有價值，不可或缺之手段，二者之重要性
  難分軒輊，在法的實現過程中，應力求其保障之平衡。於自願
  進入公眾領域之公眾人物，或就涉及公眾事務領域之事項，個
  人名譽對於言論自由，應有較高程度之退讓，倘行為人對於公
  眾人物或所涉公眾事務，以善意發表言論，或對於可受公評之
  事所為適當之評論，自應儘量予以包容，以實現民主社會之價
  值；惟如已逾越善意發表言論之範疇，淪為抽象謾罵、情緒性
  之人身攻擊，或可認係以其他刻意詆毀他人名譽方式而為之，
  苟其行為已足以使他人在社會上之評價貶損，無論行為人係出
  於故意或過失，仍應認已構成侵權行為，尚難以被害人係公眾
  人物應受公評，即謂行為人對其所為之評論，均應受言論自由
  之保障而不負賠償責任。
㈡查被上訴人為著名綜藝節目主持人，高以翔生前則為具有一定
  知名度之藝人，二人均屬自願進入公眾領域之公眾人物。高以
  翔於108年11月間參加大陸地區之實境節目，並於過程中意外
  猝逝，此事廣泛為媒體報導，並引起諸多討論。又被上訴人自
  承就高以翔意外猝逝之原因曾發表評論，認為其係因韓國首開
  此類實境節目，以致於大陸地區參加該類型節目死亡可肇因於
  韓國人等語（見本院卷第87頁）。依前說明，無論係被上訴人
  就高以翔意外猝逝之原因為評論，或上訴人就被上訴人對於該
  事件所發表之意見是否公允乙事加以評判，其性質均屬對於可
  受公評之事項所為之評論，受評論人之個人名譽對比言論自由
  ，固應有較高程度之退讓。惟上訴人對於被上訴人就高以翔意
  外猝逝之原因所為評論不滿，認高以翔係因在大陸地區參加實
  境節目現場沒有配置醫護人員而死亡，與韓國人無涉（見本院
  卷第87頁、臺灣士林地方檢察署109年度他字第4564號偵查卷
  第18頁反面），而在不特定多數人得以共聞共見之臉書直播過
  程中，除以「假鬼假怪」形容被上訴人之言論外，並指稱其「
  沒有懶趴」、「卒仔」、「臭卒仔」，復以「幹你娘勒」等詞
  加以辱罵（見第59號刑案卷第41頁之勘驗筆錄），顯難認係出
  於善意所發表之言論，而淪為抽象謾罵、情緒性之人身攻擊，
  意圖使被上訴人難堪，是上訴人前開評論及意見陳述，已逾越
  應受言論保障之範疇，並在客觀上足使被上訴人於社會上之個
  人評價受到貶損，洵堪認定。
㈢又依第59號刑案向訴外人衛生福利部臺北醫院（下稱臺北醫院
  ）函詢，並囑託該院就被上訴人案發時之精神狀態進行鑑定，
  據其表示：上訴人於109年3月間急診入院，經該院診斷為雙極
  性情感性精神病，前開疾患於急性發作期，可能有情緒不穩、
  妄想、幻覺等狀況，嚴重情況下會影響其對外界事物之判斷力
  和控制自身行為能力。另鑑定結論為：上訴人符合「第1型雙
  相情緒障礙症，最近1次為躁症發作，有精神病症狀」及「大
  麻使用障礙症」的診斷，其於案發時因「第1型雙相情緒障礙
  症」精神障礙，致辨識行為違法或依其辨識而行為之能力顯著
  減低等情，有臺北醫院於110年3月17日所為覆函及同年7月20
  日出具之精神鑑定報告書可按（見第59號刑案卷第127、297頁
  ）。足見上訴人於行為時之辨識能力，雖因前揭疾患而顯然降
  低，然其並未達到喪失自由意識、無從控制或不清楚自己作為
  之程度，而仍有一定之注意能力。故上訴人辯稱：伊發表系爭
  言論時，係處於躁鬱症發作之時期，縱有攻訐或謾罵被上訴人
  之事，亦難認伊係出於故意或過失所為云云，並無可採。從而
  ，被上訴人主張：伊之名譽權已因系爭言論受侵害，上訴人應
  負侵權行為損害賠償之責等語，核屬有據。
㈣再民法第195條第1項前段所謂相當，應斟酌雙方身分資力與加
  害程度，及其他各種情形核定之。本院審酌：上訴人為76年次
  ，二、三專肄業，為流行樂創作歌手，已婚，年所得頗豐；被
  上訴人為51年次，二、三專肄業，為著名綜藝節目主持人，並
  有本土天王之稱，已婚，年所得及財產甚為可觀等兩造學、經
  歷、身分及資力（見原審限制閱覽卷），並考量被上訴人屬自
  願進入公眾領域之公眾人物，上訴人就被上訴人對於高以翔意
  外猝逝之原因所發表之意見是否公允予以評判，性質屬於對可
  受公評之事為評論，受評論人之個人名譽對於言論自由應有較
  高程度之退讓，而上訴人罹患雙極性情感性精神病多年，斯時
  雖因前揭疾患致其辨識行為違法，或依其辨識而行為之能力顯
  著減低，然仍有一定之注意能力，卻在臉書直播過程中使用前
  述粗鄙不堪之用詞形容、辱罵被上訴人，意圖使其難堪，已逾
  越應受言論保障之範疇而過當，復經媒體報導及網友轉載，而
  加深被上訴人之名譽受侵害之程度，復衡酌本事件經報導轉載
  後，被上訴人之主持及商演機會尚未因此明顯遭到實害等一切
  情節，認上訴人應賠償被上訴人之非財產上損害以15萬元為適
  當，故被上訴人之此項請求於前述範圍內為有據；逾之則屬過
  高，不應准許。
㈤末按，名譽權旨在維護個人主體性及人格之完整，為實現人性
  尊嚴所必要，是民法第195條第1項後段規定「其名譽被侵害者
  ，並得請求回復名譽之適當處分」，即在使名譽被侵害者除金
  錢賠償外，尚得請求法院於裁判中權衡個案具體情形，藉適當
  處分以回復其名譽。查被上訴人為著名綜藝節目主持人，上訴
  人透過前述臉書直播之方式，使用粗鄙不堪之用詞形容、辱罵
  被上訴人，復經媒體報導及網友轉載，散播無遠弗屆，堪認對
  被上訴人所生之名譽權侵害，尚非命上訴人給付非財產上損害
  賠償即得以回復。是被上訴人另請求上訴人將本件侵權行為事
  件所為之第二審判決書張貼於上訴人之系爭粉絲專頁，設為公
  開並連續置頂3日，固可認為係回復被上訴人名譽之適當處分
  。惟本件判決內容涉及上訴人罹患精神病史之個人資料及隱私
  ，審酌個人資料保護法第6條第1項本文規定有關病歷、醫療、
  基因、性生活、健康檢查及犯罪前科之個人資料，未經當事人
  書面同意，不得蒐集、處理或利用；及精神衛生法第24條第1
  項：「未經病人同意者，不得對病人錄音、錄影或攝影，並不
  得報導其姓名或住（居）所；於嚴重病人，應經其保護人同意
  。」之保護目的及規範意旨，難認被上訴人請求其張貼本件判
  決書之全文為適當，故應以張貼如附件所示之判決要旨為已足
  ，逾之尚屬無據。
綜上所述，被上訴人依民法第184條第1項前段、第195條第1項
  規定，請求上訴人給付15萬元，及自起訴狀繕本送達翌日即11
  0年2月27日（見附民卷㈠第3頁）起至清償日止，按年息5%計算
  之利息，於系爭粉絲專頁張貼如附件所示之判決要旨，設為公
  開且連續置頂3日，為有理由，應予准許。至被上訴人逾前開
  範圍之請求，則為無理由，應予駁回。原審就超過上開應准許
  部分，為上訴人敗訴之判決，自有未洽。上訴意旨就此部分指
  摘原判決此部分不當，求予廢棄，為有理由，爰予廢棄改判如
  主文第二項所示。至於上開應准許部分（含被上訴人於第二審
  更正其法律上之陳述部分），原審為上訴人敗訴之判決，並無
  不合。上訴人指摘原判決此部分不當，求予廢棄改判，為無理
  由，應駁回其上訴。
本件事證已臻明確，兩造其餘攻擊、防禦方法及舉證，經核與
  判決結果無影響，爰不逐一論列，併此敘明。
據上論結，本件上訴為一部有理由、一部無理由，爰判決如主
　文。
中　　華　　民　　國　　111 　年　　5 　　月　　24　　日
                  民事第七庭    
                      審判長法  官  李昆霖
                            法  官  譚德周
                            法  官  林翠華
附件：                            
被上訴人吳宗憲（下稱吳宗憲）起訴主張上訴人謝和弦（下稱謝和弦）因不滿其對藝人高以翔於民國108年11月27日意外猝逝原因之評論，竟於同年12月21日在臺北市○○區○○路00○0號刺青店（店招：ENDLESS TATTOO無盡紋身）內開啟不特定人可共見共聞之Facebook直播功能，以「吳宗憲…裝什麼臺灣大哥，（台語）假鬼假怪，你怎麼不說是韓國人把你的懶趴弄不見的，是韓國人害你沒有懶趴的」、「看見（台語）卒仔，臭卒仔，吳宗憲臭卒仔」、「…你他媽說是韓國害死他的，幹你娘勒」等語對其辱罵，而侵害其名譽權，故依侵權行為之法律關係，求為命謝和弦賠償非財產上損害，並為回復名譽之適當處分，案經臺灣士林地方法院110年度訴字第1384號、臺灣高等法院111年度上字第253號第一、二審民事損害賠償等事件審理後，第二審法院認定謝和弦就前述可受公評之事所為之評論，難認係出於善意所為之適當評論，已淪為抽象謾罵、情緒性之人身攻擊，而侵害吳宗憲之名譽權，且不受言論自由之保障，應負侵權行為責任。審酌雙方學、經歷、身分、資力、侵害手段、加害程度及行為時之狀態等一切情狀，判命謝和弦應賠償吳宗憲新臺幣15萬元之非財產上損害，並加計自起訴狀繕本送達翌日起算之法定遲延利息，及於謝和弦之粉絲專頁張貼本判決要旨，設為公開並連續置頂3日，以回復吳宗憲名譽；至於吳宗憲逾前述範圍之請求，則屬過高或難認適當，尚難准許。                            
正本係照原本作成。
如不服本判決，應於收受送達後20日內向本院提出上訴書狀，其
未表明上訴理由者，應於提出上訴後20日內向本院補提理由書狀
（均須按他造當事人之人數附繕本）上訴時應提出委任律師或具
有律師資格之人之委任狀；委任有律師資格者，另應附具律師資
格證書及釋明委任人與受任人有民事訴訟法第466 條之1第1項但
書或第2項所定關係之釋明文書影本。如委任律師提起上訴者，
應一併繳納上訴審裁判費。
中　　華　　民　　國　　111 　年　　5 　　月　　24　　日
　　　　　　　　　　　　　  書記官  陳褘翎